【裁判字號】    97,上易,32
【裁判日期】    970603
【裁判案由】    侵權行為損害賠償
【裁判全文】
臺灣高等法院民事判決                  97年度上易字第32號
上  訴  人  乙○○
                        樓
訴訟代理人  林鴻文律師
被  上訴人    甲○○
上列當事人間請求侵權行為損害賠償事件，上訴人對於中華民國
96年12月4 日臺灣臺北地方法院96年度訴字第5345號第一審判決
提起上訴，本院於民國97年5月20日言詞辯論終結，判決如下：
    主  文
上訴駁回。
第二審訴訟費用由上訴人負擔。
    事實及理由
一、被上訴人起訴主張：伊於民國（下同）95年8 月11日0 時14
    分許，在臺北市○○路○ 段110 號前，遭上訴人故意以木棍
    毆打，致伊受有左側顳部顱底骨折併左側顳枕頂部硬腦膜外
    出血等傷害，伊支出醫療費用新臺幣（下同）39,603元、看
    護費用162,000 元、工作損失1,242,960 元、慰撫金2,00萬
    元，爰依據民法第184 條、第193 條、第195 條侵權行為之
    法律關係，請求上訴人應給付2,444,563 元，及自起訴狀繕
    本送達翌日起至清償日止，按年息5 ％計算之利息，願供擔
    保請准宣告假執行。
二、上訴人則以：被上訴人先持長木棍攻擊，伊為求自保，隨手
    拿起短木棍，正當防衛，依民法第149 條規定不負賠償責任
    ；被上訴人請求之慰撫金數額過高，且對傷害結果之發生與
    有過失，依同法第217 條第1 項規定，應減輕或免除伊之賠
    償責任；伊因本事件又被公司解僱，損失工作收入13,545,
    472 元，並主張抵銷等語，資為抗辯。
三、原審對被上訴人之請求，判決：(一)上訴人應給付被上訴人
    405, 586元，及自民國95年11月9 日起至清償日止，按年息
    百分之五計算之利息。(二)被上訴人、上訴人分別供擔保後，
    得准、免假執行。(三)被上訴人其餘之訴及假執行之聲請均駁
    回。上訴人不服，就其敗訴部分提起上訴，聲明：(一)原判決
    不利於上訴人之部分廢棄。(二)被上訴人在第一審之訴及假執
    行之聲請駁回。被上訴人則聲明：上訴駁回。（原審駁回被
    上訴人其餘之訴部分，未據被上訴人聲明不服，業已確定）
四、查：
  (一)被上訴人主張其於95年8 月11日0 時14分許，在臺北市○○
    路○ 段110 號前，遭上訴人持木棍毆傷頭部，因而受有左側
    顳部顱底骨折併左側顳枕頂部硬腦膜外出血等傷害，上訴人
    對此不爭執，且有萬芳醫院診斷證明書（見原審判第18、19
    頁）、現錄影光碟附臺灣台北地方法院檢察95年度偵字第
    19335 號可憑，並據本院調卷查明屬實，自堪信為真實。
  (二)上訴人雖辯稱：伊持木棍毆傷被上訴人之舉，係正當防衛云
    云。惟：
    (1)按對於現時不法之侵害，為防衛自己或他人之權利所為之
      行為，不負損害賠償之責，為民法第149 條所明定，是必
      須對於「現在」不法之侵害且基於防衛之意思為之，始屬
      相當。若彼此互毆，必以一方初無傷人之犯意，因排除對
      方不法之侵害而加以還擊，始得以正當防衛論，若雙方各
      基於傷害對方之犯意而互毆，均不得主張正當防衛。
    (2)上訴人傷害被上訴人之行為，前經臺灣台北地方法院檢察
      署檢察官以95年度偵字第19335 號案件，提起公訴，原法
      院刑事庭以95年度易字第2267號案件審理時，當庭勘驗現
      場錄影光碟，其勘驗內容如下（見原法院95年度易字第
      2267號刑事卷第42頁反面）：
      被上訴人於0 時14分12秒時，自畫面左方出現，並走向
        較遠公車旁之停車處，蹲下撿起東西，之後往近處走來
        （見光碟0 時14分3 秒～40秒）。
      被上訴人往近處走回時，上訴人於0 時14分42秒時，持
        棍自畫面下方出現，向被上訴人走去，兩人走在車道中
        央，似為面對面，之後兩人似有扭打後，被上訴人於0
        時14分49秒時倒地，上訴人則面對被上訴人站立在旁（
        見光碟0 時14分40 秒 ～49秒）。
      許淑華於0 時14分50秒自畫面下方出現，走向被上訴人
        、上訴人兩人，將上訴人推開，並蹲下察看被上訴人傷
        勢（見光碟0時14分50秒～0時15分20秒）。
    (3)現場目擊證人許淑華於警局證稱：上訴人將車內之刷卡機
      及存錢桶交回站內後，忽然衝出來對被上訴人破口大罵三
      字經，並問被上訴人為何將其客人載光？為何打電話至站
      上告密？上訴人罵了5- 6分鐘後，轉頭往他的公車上走去
      ，被上訴人那時候很生氣…隨手從地上撿了一根木棍，之
      後我轉身就看到上訴人從他自己公車上拿一根四方形的角
      木棍下來，我即上前阻止上訴人，但他用右手把我甩開，
      並大聲跟我說他要打死這個垃圾，之後我大喊救命，裡面
      的站務員及下班之同事聽到後，馬上衝上去阻止上訴人，
      我轉身看到被上訴人已經躺在地上昏迷了，上訴人還一直
      要打被上訴人…短的木棍是上訴人拿的，長的木棍是我男
      友（即被上訴人）拿的」等語（見偵卷第12頁警訊調查筆
      錄）。
    (4)交叉比對現場光碟勘驗結果與證人許淑華之證詞，足認兩
      造扭打「前」，上訴人、被上訴人已各自備妥木棍；被上
      訴人於0 時14分12秒撿起木棍，0 時14分40秒往回走時，
      上訴人於0 時14分42秒亦已持木棍走向被上訴人。兩人持
      有木棍的時間，雖略有先後數秒之差距，惟，上訴人持木
      棍主動走向被上訴人，此際，被上訴人並無持木棍不法毆
      打上訴人之事實，繼而上訴人持木棍打傷被上訴人之行為
      ，自亦無為排除被上訴人「現在」不法侵害而加以還擊之
      正當防衛可言。
    (5)況，兩人於當日0 時14分42秒開始相互扭打，至49秒被上
      訴人倒地間，僅有短短7 秒，竟造成被上訴人頭部重創不
      支倒地之結果，上訴人用力之猛烈，可以概見，其有傷害
      被上訴人之故意亦明，上訴人基於傷害被上訴人之犯意與
      被上訴人互毆，依前揭說明，自不得主張正當防衛。所辯
      正當防衛云云，要無足取。
五、按因故意或過失，不法侵害他人之權利者，負損害賠償責任
    ；不法侵害他人之身體或健康者，對於被害人因此喪失或減
    少勞動能力或增加生活上之需要時，應負損害賠償責任；不
    法侵害他人之身體、健康、名譽、自由、信用、隱私、貞操
    ，或不法侵害其他人格法益而情節重大者，被害人雖非財產
    上之損害，亦得請求賠償相當之金額，民法第184 條第1項
    前段、第193 條第1 項、第195 條第1 項分別定有明文。上
    訴人因前述故意傷害行為致被上訴人成傷，不法侵害被上訴
    人之身體及健康，對被上訴人因此所受損害，自應負賠償之
    責。茲就被上訴人得請求賠償之金額，分述如下：
  (一)醫療費部分：
    被上訴人主張因系爭傷害事件，四度在萬芳醫院進行開顱、
    傷口清創術、顱骨成形等手術，扣除健保給付，共計支出
    39,603元，此有診斷證明書4 紙、醫療費用收據4 紙存卷可
    查（見原審卷第18-21 頁），上訴人對此不爭執（見本院卷
    第25頁反面），堪信為真。
  (二)喪失勞動能力部分：
    被上訴人於本件事發後，無法擔任大客車駕駛工作，減少薪
    資收入365,983 元（被上訴人於原審請求1,242,960 元，逾
    365,983 元部分，未據上訴，已確定），上訴人對此不爭執
    （見本院卷第25頁反面），亦堪信為真實。
  (三)慰撫金部分：
    被上訴人主張其因此事故成傷，精神上受有極大痛苦，原審
    判決上訴人應賠償慰撫金100 萬元（被上訴人原審請求200
    萬元，逾100 萬元部分，已駁回確定），上訴人則抗辯請求
    金額過高。查，上訴人與被上訴人於案發前均擔任指南客運
    股份有限公司之大客車司機，上訴人因細故竟出手毆打被上
    訴人，致受有左側顳部顱底骨折併左側顳枕頂部硬腦膜外出
    血等之重大傷害，醫院曾一度開出病危通知，經手術急救始
    挽回性命；經四度進行開顱、顱骨成形等手術，其身心實受
    有極大痛苦；而被上訴人名下並無財產，目前仍待業中，上
    訴人則有位於台北市及台北縣永和市之房地，應有部分0.1
    到0.00666 不等之12筆不動產，有兩造之稅務電子閘門財產
    所得調件明細表為證（見原審卷第73-77 頁），爰審酌兩造
    同為大客車司機之社會地位、上訴人經濟情狀較佳、被上訴
    人所受傷勢與加害程度等一切情狀，認被上訴人得請求上訴
    人賠償之慰撫金數額，以100 萬元為適當，應予准許。
  (四)綜上，被上訴人得請求上訴人賠償之金額合計為1,405,586
    元（39603 ＋365983＋0000000 ＝0000000） 。上訴人前於
    96年3 月26日賠償被上訴人100 萬元，有和解書附於前開刑
    事案卷可稽（見原審刑事卷第98頁），被上訴人對此亦不爭
    執（見本院卷第25頁），則被上訴人尚得請求賠償之金額為
    405,586 元（0000000 －0000000 ＝405586）。
  (五)上訴人另抗辯：被上訴人對本件傷害之發生與有過失，應依
    民法第217 條第1 項規定，減輕或免除伊之賠償責任，伊與
    被上訴人同遭解雇，亦受有喪失薪資收入之損害主張抵銷云
    云。惟，因故意侵權行為而負擔之債，其債務人不得主張抵
    銷，民法第339 條定有明文。本件上訴人應賠償之上開金額
    係因故意侵權行為而負擔之債，不得以其受有薪資收入減少
    之損害，相互抵銷；被上訴人又未舉證證明，被上訴人對本
    件傷害之發生或擴大有何過失，則其抗辯應減輕或免除上訴
    人賠償金額云云，亦不足採信。
六、綜上所述，被上訴人依民法第184 條第1 項前段、第193 條
    第1 項、第195 條第1 項侵權行為損害賠償之規定，請求上
    訴人給付405,586 元，及自起訴狀繕本送達翌日後之95年11
    月9 日起（送達翌日為95年11月4 日，原審判決應自95年11
    月9 日起算，未據被上訴人聲明不服）至清償日止，按年息
    5%計算之法定遲延利息，為有理由，應予准許，原審為上訴
    人敗訴之判決，命上訴人如數給付，並分別為准、免假執行
    之諭知，核無不合，上訴意旨指摘原判決不當，求予廢棄改
    判，為無理由，應予駁回。
七、本件事證已臻明確，兩造其餘之攻擊防禦方法及所提之證據
    ，經審酌後認均無礙判決之結果，爰不予一一論述。
八、據上論結，本件上訴為無理由，依民事訴訟法第449 條第1
    項、第78條，判決如主文。
中    華    民    國    97    年    6     月    3     日
                    民事第十五庭
                        審判長法  官  林恩山
                              法  官  黃國忠
                              法  官  陳雅玲
正本係照原本作成。
不得上訴。
中    華    民    國    97    年    6     月    5     日
                              書記官  葉國乾


司法院資訊處製作；財團法人民間司法改革基金會備份。
